ACORDAO-COMPLETO-2507957

ACÓRDÃO 1123/2022 ATA 6/2022 - SEGUNDA CÂMARA

VISTOS, relatados e discutidos estes autos de tomada de contas especial instaurada pelo então Ministério da Cultura em desfavor de Bruno Luís Litaiff Ramalho, como então prefeito de Carauari - AM (gestão: 2005-2008) , além de Gilberto Rufino de Oliveira Júnior como então procurador municipal, diante de irregularidades na documentação exigida para a prestação de contas do Convênio n.º 226/2006/MINC/SE/FNC (Siafi 582920) destinado à implementação do Projeto Construção de Biblioteca Pública, tendo a vigência do ajuste sido estipulada para o período de 29/12/2006 a 6/5/2008;
ACORDAM os Ministros do Tribunal de Contas da União, reunidos em Sessão da 2ª Câmara, ante as razões expostas pelo Relator, em:
9.1. aplicar em desfavor de Bruno Luís Litaiff Ramalho a multa prevista no art. 58, IV e § 1º, da Lei n.º 8.443, de 1992, sob o valor de R$ 7.000,00 (sete mil reais) , fixando-lhe o prazo de 15 (quinze) dias, contados da notificação, para que comprove, perante o Tribunal, nos termos do art. 214, III, "a", do RITCU, o recolhimento da dívida ao Tesouro Nacional, na forma da legislação em vigor;
9.2. autorizar, caso requerido, nos termos do art. 26 da Lei n.º 8.443, de 1992, e do art. 217 do RITCU, o parcelamento da dívida fixada por este Acórdão em até 36 (trinta e seis) parcelas mensais e sucessivas, com a atualização monetária e os correspondentes acréscimos legais, esclarecendo ao responsável que a falta de pagamento de qualquer parcela importará no vencimento antecipado do saldo devedor, nos termos do art. 217, § 2º, do RITCU, sem prejuízo das demais medidas legais;
9.3. autorizar, desde logo, a cobrança judicial da dívida fixada por este Acórdão, nos termos do art. 28, II, da Lei n.º 8.443, de 1992, diante do não atendimento à notificação; devendo a unidade técnica autuar, para tanto, o eventual processo apartado específico, por cópia integral deste processo, para o subsequente processamento da aludida cobrança judicial, sem prejuízo, assim, do concomitante prosseguimento do presente feito;
9.4. assinalar o não cumprimento da determinação prolatada pelo item 9.4 do Acórdão 4354/2018-TCU-Segunda Câmara e, desse modo, reiterar a determinação proferida pelo item 9.4 do referido Acórdão 4354/2018-TCU-Segunda Câmara, fixando o novo e improrrogável prazo de 30 (trinta) dias, contados da notificação, para que o atual prefeito de Carauari - AM (Bruno Luís Litaiff Ramalho) promova o efetivo cumprimento da aludida determinação do TCU, sem prejuízo de alertar que o não atendimento à referida determinação poderá configurar o reiterado descumprimento da decisão do TCU e, assim, resultar na consequente aplicação da multa prevista no art. 58, IV, VII e § 1º, da Lei n.º 8.443, de 1992, e no art. 268 do RITCU; e
9.5. enviar a cópia do presente Acórdão, com o Relatório e a Proposta de Deliberação, à Câmara Municipal de Carauari - AM, para ciência, além do referido envio ao atual prefeito municipal (Bruno Luís Litaiff Ramalho) , para ciência e efetivo cumprimento à determinação ora reiterada pelo item 9.4 deste Acórdão.

Tomada de contas especial instaurada pelo então Ministério da Cultura em desfavor de Bruno Luís Litaiff Ramalho, como então prefeito de Carauari  AM (gestão: 2005-2008), e de Gilberto Rufino de Oliveira Júnior, como então procurador municipal, diante de irregularidades na documentação exigida para a prestação de contas do Convênio n.º 226/2006/MINC/SE/FNC (Siafi 582920) destinado à implementação do Projeto Construção de Biblioteca Pública, tendo a vigência do ajuste sido estipulada para o período de 29/12/2006 a 6/5/2008.

Segunda Câmara

Município de Carauari - AM.

3. Responsáveis: Bruno Luís Litaiff Ramalho (CPF XXX.622.612-XX); e Francisco Costa dos Santos (CPF XXX.566.362-XX).

Bruno Dantas (Presidente).

13.1. Ministros presentes: Bruno Dantas (Presidente), Augusto Nardes, Aroldo Cedraz e Antonio Anastasia.
13.2. Ministro que alegou impedimento na Sessão: Bruno Dantas (Presidente).
13.3. Ministros-Substitutos presentes: Marcos Bemquerer Costa e André Luís de Carvalho (Relator).

ANDRÉ DE CARVALHO

Trata-se de tomada de contas especial instaurada pelo então Ministério da Cultura em desfavor de Bruno Luís Litaiff Ramalho, como então prefeito de Carauari - AM (gestão: 2005-2008) , além de Gilberto Rufino de Oliveira Júnior como então procurador municipal, diante de irregularidades na documentação exigida para a prestação de contas do Convênio n.º 226/2006/MINC/SE/FNC (Siafi 582920) destinado à implementação do Projeto Construção de Biblioteca Pública, tendo a vigência do ajuste sido estipulada para o período de 29/12/2006 a 6/5/2008.
2.	Após a análise final do feito, o Assessor da Secex-TCE lançou o seu parecer conclusivo à Peça 203, com a anuência do titular da unidade técnica (Peça 204) , nos seguintes termos:
" (...) 2. O Tribunal, em sede de recurso de reconsideração, prolatou o Acórdão 4354/2018-TCU-Segunda Câmara (peça 116) . Nessa decisão, precisamente no item 9.4, foi determinado ao município de Carauari/AM, que, no prazo de quinze dias, a contar da notificação, restituísse a totalidade do saldo mantido na conta bancária 009585-0, da agência 1037-5, do Banco do Brasil S/A., inclusive os valores que se encontram em aplicação financeira. Todas as decisões do Tribunal até o Acórdão 4354/2018-TCU-Segunda Câmara-JM foram mantidas pelo Processo Acórdão 3004/20020-TCU-Plenário-AN (recurso de revisão) .
3.	A Prefeitura de Carauari/AM foi notificada acerca do teor do Acórdão 4354/2018-TCU-Segunda Câmara por intermédio do Ofício 1067/2018-TCU/Secex-AM, de 5/6/2018, expediente recebido no endereço da destinatária, conforme AR acostado à peça 126. 
4.	A despeito do relatado no item anterior, a Prefeitura não carreou aos autos nenhum comprovante de recolhimento em atendimento às disposições contidas no Acórdão 4354/2018-TCU-Segunda Câmara.
5.	Dessa forma, no intuito de aferir se, de fato, houve ou não o cumprimento da determinação do Tribunal, a instrução acostada à peça 193 pugnou pela realização de diligência à Prefeitura Municipal de Carauari/AM.
6.	A medida preliminar sugerida foi implementada por intermédio do Ofício 24292/2021-TCU/Seproc, de 11/5/202 (peça 197) , expediente esse recebido no endereço da destinatária, conforme Aviso de Recebimento acostado à peça 200. Registre-se que ao alvedrio da Seproc também foi encaminhada diligência com o mesmo teor ao Sr. Eurismar Matos da Silva, intitulado Procurador do Município (peça 198) . A entrega deste expediente não foi exitosa, haja vista o Aviso de Recebimento acostado à peça 199.
 (*) em consulta ao site da Prefeitura Municipal de Carauari/AM, verificou-se que o Procurador do Município é o Sr. José Pereira de Moura Neto (https://www.carauari.am.gov.br/equipe-de-governo/) 
 (*) De acordo com o art. 75, inciso III, da Lei 13105/2015, o município será representado em juízo pelo seu prefeito ou procurador. 
7.	A título de registro, o Sr. Bruno Ramalho Luiz Litaif (CPF XXX.622.612-XX) está arrolado nestes autos como responsável (vide Acórdão 12795/2016-TCU-Segunda Câmara-ALC - peça 56) . Ademais, a notificação do Acórdão 4354/2018-TCU-Segunda Câmara-JM e a diligência implementada por meio do Ofício 24292/2021-TCU/Seproc, de 11/5/202 (peças 126 e 197) foram emitidas em datas nas quais o Sr. Bruno Ramalho Luiz Litaif estava/está à frente da Prefeitura Municipal de Carauari/AM (gestões 2005-2008, 2017-2020 e 2021-2024) .
8.	Verifica-se que o Sr. Bruno Ramalho Luiz Litaif não atendeu, tampouco apresentou justificativas para tanto, a determinação alvitrada pelo Tribunal no item 9.4 do Acórdão 4354/2018-TCU-Segunda Câmara-JM. Tal conduta, autoriza o Tribunal a aplicar a multa capitulada no art. 58, inciso IV, da Lei 8.443/92, a qual prescinde de audiência prévia nos termos do art. 268, §3º, do RI/TCU.
 (*) foram feitos alertas a respeito da multa capitulada no art. 58, inciso IV, da Lei 8.443/92, nos ofícios acostados às peças120 e 197.
9.	Em face do exposto, submetemos o presente processo à consideração superior, para posterior envio ao Relator, via MP/TCU, com as seguintes propostas:
a) aplicar ao Sr. Bruno Ramalho Luiz Litaif (CPF XXX.622.612-XX) , Prefeito de Carauari/AM, a multa capitulada no art. 58, inciso IV, da Lei 8.443/92 c/c o art. 268, inciso IV, e § 3º, tendo em vista que deixou de cumprir no prazo fixado, sem causa justificada, a determinação alvitrada no item 9.4 do Acórdão 4354/2018-TCU-Segunda Câmara; e
b) fixar novo e improrrogável prazo de 30 dias, contados na forma do art. 183, inciso I, alínea 'd' do RI/TCU, para que a Prefeitura Municipal de Carauari/AM restitua aos cofres do Tesouro Nacional a totalidade do saldo mantido na conta bancária 009585-0, da agência 1037-5, do Banco do Brasil S. A., inclusive os valores que se encontram em aplicação financeira.
 (*) encaminhar à Prefeitura Municipal de Carauari/AM, em anexo ao expediente de notificação que vier a ser expedido, cópia do Acórdão 4354/2018-TCU-Segunda Câmara, acompanhada do Relatório e Voto que o fundamentaram."
3.	Enfim, por intermédio do Exmo. Sr. Procurador Marinus Eduardo De Vries Marsico, o MPTCU anuiu à aludida proposta da unidade técnica, tendo consignado o seu parecer à Peça 205 nos seguintes termos:
" (...) A TCE teve seu mérito julgado pelo Acórdão 12795/2016-TCU-Segunda Câmara (peça 56) . Sobreleva da referida decisão a irregularidade das contas e a condenação em débito dos Srs. Bruno Luís Litaiff Ramalho e Francisco Costa dos Santos.
Ao apreciar Recurso de Reconsideração interposto pelo Sr. Francisco Costa dos Santos, o TCU prolatou o Acórdão 4354/2018-TCU-Segunda Câmara (peça 116) , com destaque para o item 9.4 da referida decisão: 'determinar ao município de Carauari/AM que, no prazo de 15 (quinze) dias, a contar da notificação, restitua ao Tesouro Nacional a totalidade do saldo mantido na conta bancária 009585-0, da agência 1037-5, do Banco do Brasil S. A., inclusive os valores que se encontram em aplicação financeira;' (negritamos) .
O Sr. Bruno Luís Litaiff Ramalho interpôs Recurso de Revisão (peça 142) , sendo frustrada sua intenção de mudar as decisões anteriores. O Acórdão 3004/2020-TCU-Plenário (peça 176) conheceu do recurso e negou provimento.
Em seguida, diante da não comprovação do recolhimento do saldo em conta determinado pelo Acórdão 4354/2018-TCU-Segunda Câmara (peça 116) , a Unidade Técnica expediu comunicação para o município e para seu procurador, não obtendo resposta.
Ao consultar o site da Prefeitura Municipal de Carauari/AM, verificou-se que o procurador municipal é o Sr. José Pereira de Moura Neto e o prefeito atual o Sr. Bruno Luís Litaiff Ramalho (gestões 2005-2008, 2017-2020 e 2021-2024) . Assim, o Sr. Bruno foi o destinatário do Ofício 24.292/2021-TCU/Seproc (peças 197 e 200) .
Respaldada no dispositivo do Código de Processo Civil que define a representação do município por seu procurador e pelo prefeito (art. 75, III, da Lei 13.105/2015) , e no fato de o Sr. Bruno Luís Litaiff Ramalho ter sido o destinatário do oficio que cobrou a comprovação do recolhimento, lembrando que ele vem sendo demandado desde o início desta TCE, a Unidade Técnica (peça 203) sugeriu que seja aplicada ao referido gestor a multa disciplinada pelo art. 58, IV, da Lei 8.443/92, tendo em vista que ele deixou de cumprir no prazo fixado, sem causa justificada, a determinação alvitrada no item 9.4 do Acórdão 4354/2018-TCU-Segunda Câmara.
Apesar de o encaminhamento técnico tratar de uma questão incidental ao objeto central do processo, cuidando de descumprimento de determinação, consideramos apropriada tal medida, porquanto não se justifica a instauração de novo procedimento para se discutir a resistência do gestor ao não providenciar a devolução de valores que ficaram indevidamente nos cofres do município.
 Nesse contexto, à vista dos motivos apresentados pela Secex-TCE (peças 203 e 204) , manifestamos nossa concordância com a proposição de apenar o Sr. Bruno Luís Litaiff Ramalho com multa do art. 58 da Lei 8.443/1992 por ter descumprido determinação do TCU."
4.	Foi promovido o apensamento, contudo, do TC Processo 029.658/2018-7 e do TC Processo 029.659/2018-3 ao presente feito, tratando os aludidos processos de cobrança executiva para os débitos ou as multas resultantes do Acórdão 12795/2016-TCU-Segunda Câmara e do Acórdão 4354/2018-TCU-Segunda Câmara.
É o Relatório.

8.1. Demétrio Weill Pessoa Ramos (36526/OAB-DF), entre outros, representando Bruno Luis Litaiff Ramalho; 
8.2. Eurismar Matos da Silva (9221/OAB-AM), representando o Município de Carauari - AM; e
8.3. Aldenize Magalhães Aufiero (1874/OAB-AM), entre outros, representando Francisco Costa dos Santos.

Procurador Marinus Eduardo De Vries Marsico.

TOMADA DE CONTAS ESPECIAL. CONVÊNIO. ENTÃO MINISTÉRIO DA CULTURA. CONSTRUÇÃO DE BIBLIOTECA. IRREGULARIDADE NA DOCUMENTAÇÃO APRESENTADA. ACÓRDÃO 4.354/2018-TCU-2ª CÂMARA. DETERMINAÇÃO PARA A RESTITUIÇÃO DA TOTALIDADE DO SALDO MANTIDO NA CONTA BANCÁRIA DO MUNICÍPIO. DESCUMPRIMENTO DE DECISÃO DO TCU E MULTA PELO ART. 58 DA LEI N.º 8.443, DE 1992. FIXAÇÃO Do NOVO E IMPRORROGÁVEL PRAZO PARA O EFETIVO CUMPRIMENTO DO ACÓRDÃO 4.354/2018-2ª CÂMARA PELO MUNICÍPIO. DETERMINAÇÃO. COMUNICAÇÃO.

TOMADA DE CONTAS ESPECIAL (TCE)

Secretaria de Controle Externo de Tomada de Contas Especial (Secex-TCE).

Trata-se de tomada de contas especial instaurada pelo então Ministério da Cultura em desfavor de Bruno Luís Litaiff Ramalho, como então prefeito de Carauari - AM (gestão: 2005-2008) , além de Gilberto Rufino de Oliveira Júnior como então procurador municipal, diante de irregularidades na documentação exigida para a prestação de contas do Convênio n.º 226/2006/MINC/SE/FNC (Siafi 582920) destinado à implementação do Projeto Construção de Biblioteca Pública, tendo a vigência do ajuste sido estipulada para o período de 29/12/2006 a 6/5/2008.
2.	Como visto, a 2ª Câmara do TCU proferiu o Acórdão 4.354/2018, em síntese, nos seguintes termos:
" (...) 9.1. conhecer do recurso de reconsideração interposto por Francisco Costa dos Santos e dar-lhe provimento parcial;
9.2. excluir a parcela de R$ 29.554,08 (vinte e nove mil, quinhentos e cinquenta e quatro reais e oito centavos) do débito imputado a Francisco Costa dos Santos por meio do item 9.3 do Acórdão 12795/2016-TCU-Segunda Câmara;
9.3. reduzir o valor da multa aplicada a Francisco Costa dos Santos pelo item 9.4 do Acórdão 12795/2016-TCU-Segunda Câmara, que passa a ser de R$ 7.200,00 (sete mil e duzentos reais) ;
9.4. determinar ao município de Carauari/AM que, no prazo de 15 (quinze) dias, a contar da notificação, restitua ao Tesouro Nacional a totalidade do saldo mantido na conta bancária 009585-0, da agência 1037-5, do Banco do Brasil S. A., inclusive os valores que se encontram em aplicação financeira; (...) "
3.	A Secex-TCE anotou, todavia, que não teria sido cumprida a determinação proferida pelo item 9.4 do referido Acórdão 4354/2018-TCU-Segunda Câmara, pois, até o presente momento, não teria sido apresentada a devida manifestação dos gestores sobre o cumprimento da aludida determinação, apesar do recebimento da notificação sobre os termos do Acórdão 4354/2018-TCU-Segunda Câmara por intermédio do Ofício n.º 1067/2018-TCU/Secex-AM, de 5/6/2018 (Peça 126) .
4.	Por intermédio, então, do Ofício n.º 24292/2021-TCU/Seproc de 11/5/2021 (Peças 197 e 200) , a unidade técnica optou pela realização de diligência junto à prefeitura municipal a fim de aferir o cumprimento da referida determinação do TCU, mas a aludida diligência não foi atendida, não tendo sido, tampouco, apresentadas as eventuais justificativas para o não atendimento da decisão do TCU.
5.	Por conseguinte, após a análise do presente feito, a unidade técnica sugeriu a aplicação da consequente multa em desfavor de Bruno Luís Litaiff Ramalho (gestões: 2005-2008, 2017-2020 e 2021-2024) diante da sua responsabilidade pelo injustificado não atendimento à determinação do Tribunal, sem prejuízo de promover a fixação do novo e improrrogável prazo para o referido município realizar o atendimento da aludida determinação; tendo o MPTCU anuído a essa proposta (Peça 205) .
6.	O TCU pode incorporar o parecer da unidade técnica a estas razões de decidir.
7.	Bem se vê que seria adequada a fixação do novo prazo ao referido município para o efetivo cumprimento da aludida determinação, até porque, após o transcurso de aproximadamente 3 (três) anos e meio, o TCU já teria concedido o tempo necessário e suficiente para a efetiva conclusão das medidas proferidas pelo referido acórdão.
8.	Seria adequada, enfim, a aplicação da suscitada multa prevista no art. 58, IV e § 1º, da Lei n.º 8.443, de 1992, em desfavor de Bruno Luís Litaiff Ramalho diante do injustificado descumprimento à aludida determinação; ressaltando, nesse ponto, que a aplicação de multa pelo não atendimento da referida deliberação do TCU, no prazo fixado, prescindiria da prévia audiência do referido responsável, até porque a respectiva comunicação processual de diligência pelo Ofício n.º 24292/2021-TCU/Seproc, de 11/5/2021 (Peça 197) , teria informado o aludido gestor-responsável sobre a possibilidade de imediata aplicação da aludida penalidade legal, nos termos do art. 268, § 3º, do RITCU.
9.	Diante, portanto, dos elementos de convicção até aqui obtidos neste processo, o TCU deve aplicar a referida multa legal em desfavor do aludido responsável, sem prejuízo de fixar o novo e improrrogável prazo para a administração do aludido município promover o pleno cumprimento da suscitada determinação do TCU.
Ante o exposto, pugno pela prolação do Acórdão ora submetido a este Colegiado.
TCU, Sala das Sessões, em 15 de março de 2022.
Ministro-Substituto ANDRÉ LUÍS DE CARVALHO 
Relator